【裁判字號】    96,重訴,517
【裁判日期】    971231
【裁判案由】    確認地上權不存在
【裁判全文】
臺灣臺北地方法院民事判決             96年度重訴字第517號
原      告  辛○○
            辰○○
            庚○○
共      同
訴訟代理人  范晉魁律師
被      告  卯○○
            申○○
                        1
            丑○○
            子○○
            寅○○
            午○○
            巳○○
                        號
            酉○○
            戌○○
            地○○
                        3
            丙○○
            亥○○
                        2
            陳月丙○○玲
            Ｅ○○
                        樓
            Ｄ○○
            Ｃ○○
            Ｂ○○
            Ａ○○
            宙○○
            黃○○
            玄○○
                        樓
            宇○○○
            己○○
                        號3樓.
            戊○○
            丁○○
            乙○○
            甲○○○
            壬○○
            癸○○
上列當事人間確認地上權不存在事件，本院於民國97年12月10日
言詞辯論終結，判決如下：
    主      文
被告卯○○、申○○、丑○○、子○○、寅○○、午○○、巳○○、酉○○、戌○○、地○○、丙○○、亥○○、未○○、天○○、Ｅ○○、Ｄ○○、Ｃ○○、Ｂ○○、Ａ○○、宙○○、黃○○、玄○○、宇○○○應就其被繼承人許春景所遺，坐落臺北市
文山區○○段○○段五五三地號土地之五０九建號建物及其地上
權，辦理繼承登記。被告己○○、戊○○、丁○○、乙○○、甲○○○、壬○○應就其被繼承人許蕃薯所遺，坐落臺北市○○區
○○段一小段五五三地號土地上之五０九建號建物及其地上權，
辦理繼承登記。
確認被告對於原告所有，坐落臺北市○○區○○段一小段五五三
地號土地上，就五０九建號建物所設定地上權不存在。
訴訟費用由原告負擔。
    事實及理由
壹、程序方面：
一、按當事人死亡者，訴訟程序在有繼承人承受其訴訟以前當然
    停止；他造當事人，亦得聲明承受訴訟，民事訴訟法第168
    條、第175 條第2 項分別定有明文。查被告陳許招治於本院
    審理中死亡，其繼承人為酉○○、戌○○、地○○、丙○○
    、陳阿瑾、未○○、天○○，有繼承系統表及戶籍謄本在卷
    可按（見本院卷第265-278 頁），茲據原告具狀聲明陳許昭
    治之繼承人承受訴訟，核無不合，應予准許。
二、本件被告卯○○、申○○、丑○○、寅○○、午○○、巳○○、酉○○、戌○○、地○○、丙○○、亥○○、未○○、
    天○○、Ｅ○○、Ｄ○○、Ｃ○○、Ｂ○○、Ａ○○、宙○○、黃○○、玄○○、宇○○○、乙○○、甲○○○、壬○○經合法通知，未於言詞辯論期日到場，核無民事訴訟法第
    386 條所列各款情形，爰依原告之聲請，由其一造辯論而為
    判決。
三、本件原告原起訴聲明為：請求確認臺北市○○區○○段一小
    段553 地號上之509 建號地上權不存在（見其民國96年3 月
    8 日民事起訴狀）。嗣於訴訟進行中，因庚○○取得臺北市
    文山區○○段○○段553 地號土地4 分之1 持分，遂追加庚○○為原告，並於97年11月13日提出民事補充理由(一)狀，變
    更聲明為：(一)被告卯○○、申○○、丑○○、子○○、寅○○、午○○、巳○○、酉○○、戌○○、地○○、丙○○、
    亥○○、未○○、天○○、Ｅ○○、Ｄ○○、Ｃ○○、Ｂ○○、Ａ○○、宙○○、黃○○、玄○○、宇○○○應就其被
    繼承人許春景所遺，坐落臺北市○○區○○段一小段553 地
    號上509 建號建物及其地上權，辦理繼承登記。(二)被告己○○、戊○○、丁○○、乙○○、甲○○○、壬○○應就其被
    繼承人許蕃薯所遺，坐落臺北市○○區○○段一小段553 地
    號上509 建號建物及其地上權，辦理繼承登記。(三)確認臺北
    市○○區○○段一小段553 地號上509 建號地上權不存在。
    因其請求之基礎事實同一，且不甚礙被告之防禦及訴訟之終
    結，依民事訴訟法第255 條第1 項第2 、7 款規定，應予准
    許，合先敘明。
貳、實體方面：
一、原告主張：訴外人許慶榮所有之臺北縣景美鄉○○段頂公館
    小段61地號土地上，原有其所有萬盛段頂公館小段58建號建
    物，以及許春景、許添登、許蕃薯等3 人共有之萬盛段頂公
    館小段59建號建物（下稱系爭建物），民國33年間為使59建
    號建物有單獨地號，萬盛段頂公館小段61地號土地即分割為
    上有58建號建物之萬盛段頂公館小段61地號土地，與其上有
    59建號建物之萬盛段頂公館小段61-1地號土地。嗣於69年重
    測後，61地號土地及其上58建號建物編定為臺北市○○區○○段1 小段553 地號土地，及臺北市○○區○○段1 小段50
    8 建號建物，原61-1地號土地及其上59建號建物編定為臺北
    市○○區○○段1 小段554 地號土地，及臺北市○○區○○
    段1 小段509 建號建物，於85年間554 地號土地再分割為同
    段同小段之554 及554-1 地號土地。許慶榮、許春景、許添
    登、許蕃薯等人為使509 建號建物取有合法權源坐落於許慶
    榮所有61-1地號土地上，於38年為建物總登記時，就509 建
    物對61-1地號土地申請設定地上權，不料因代書之筆誤，竟
    將地上權設定於61地號土地，同時將509 建號建物坐落土地
    誤登記為61地號土地，許春景、許添登、許蕃薯等人已分別
    死亡，上開錯誤設定之地上權即應由被告等人繼承。目前共
    有508 建號建物、509 建號建物登記於553 地號土地（即原
    61地號土地）上，二建物登記面積共為133.15平方公尺（66
    .54+66.61 ＝133.15），顯逾553 地號土地面積92平方公尺
    ，即553 地號土地上不可能同時存有508 建號建物及509 建
    號建物，553 地號土地上既未存有509 建號建物，許春景等
    3 人或其繼承人又未曾於553 地號土地上有建築物、工作物
    或竹木等物，客觀上許春景等3 人或其繼承人亦未曾使用55
    3 地號土地，亦即553 地號土地上之地上權實不存在，因被
    告等均未就系爭建物或地上權辦理繼承登記，若未載明被告
    等應辦理繼承登記，則地政事務所恐無法辦理地上權塗銷事
    宜，故請求被告等應先辦理繼承登記；並聲明如前揭變更後
    之聲明所示。
二、被告部分：
(一)、己○○、戊○○、丁○○、子○○部分則以：系爭地上權係
    前人所設定，兩造均為後輩，不了解前人辦理地上權設定之
    真正緣由，不宜妄自推斷是為使59建號建物（即重測後之50
    9 建號建物）具合法權源而辦理地上權設定，渠等被繼承人
    許德旺、許永德於46年10月25日向許慶榮購買取得61-1地號
    土地，於50年4 月20日完成移轉登記，時程長達4 年半，許
    慶榮未曾要求塗銷地上權設定，足見該地上權有存在必要。
    己○○另稱：許慶榮於53年3 月3 日以61地號土地作抵押權
    設定向臺北縣景美鎮農會借貸新臺幣1 萬元，並向地政事務
    所申請他項權利登記，61地號土地登記簿之他項權利簿之其
    他登記事項有加註「與第61號地上建物為共同權利標的」，
    足見許慶榮於53年間已知有地上權設定，倘如原告所稱許慶
    榮未有設定地上權之意思，為何於生前均未要求更正處置等
    語，資為抗辯；並均聲明：原告之訴駁回。
(二)、癸○○部分：同意原告之請求，系爭建物並沒有在原告所有
    之553地號土地上。
(三)、其餘被告並未到庭爭執，亦未提出任何書狀以供本院參酌。
三、兩造不爭執事項：
(一)、臺灣省臺北縣景美鄉○○段頂公館小段61地號土地原為許慶
    榮所有（見本院店補字卷第13頁背面）。
(二)、臺灣省臺北縣景美鄉○○段頂公館小段61地號土地重測後，
    編定為臺北市○○區○○段1 小段553 地號土地，面積為92
    平方公尺，其上有臺北市○○區○○段1 小段508 建號建物
    及509 建號建物，有土地登記謄本在卷可稽（見本院店補字
    卷第16頁）。
(三)、臺北市○○區○○段1小段509建號建物原為許春景、許添登
    、許蕃薯所共有，並設定地上權在許慶榮所有之61地號土地
    （見本院店補字卷第11、27-28 頁）。
(四)、臺北市○○區○○段1 小段508 建號建物、509 建號建物均
    為1 層樓之建物，登記面積分別為66.61 及66.54 平方公尺
    ，共為133.15平方公尺（見本院店補字卷第20-21頁）。
(五)、許春景、許添登、許蕃薯三人皆已死亡，系爭地上權已由許
    春景之繼承人即卯○○、申○○、丑○○、子○○、寅○○
    、午○○、巳○○、酉○○、戌○○、地○○、丙○○、亥
    ○○、未○○、天○○、Ｅ○○、Ｄ○○、Ｃ○○、Ｂ○○
    、Ａ○○、宙○○、黃○○、玄○○、宇○○○；許蕃薯之
    繼承人己○○、戊○○、丁○○、乙○○、甲○○○、壬○○所繼承；許添登無繼承人，經臺灣板橋地方法院選任癸○○為其遺產管理人，有戶籍謄本、繼承系統表及臺灣板橋地
    方法院96年度繼字第94號民事裁定在卷可參。
(六)、系爭509 建號建物（即門牌號碼臺北市○○區○○街61巷11
    號）坐落在臺北市○○區○○段1 小段554 、554-1 地號土
    地如附圖所示B1及B2部分土地，經本院至現場履勘系爭建物
    ，製有勘驗筆錄在卷（見本院卷第215 頁），復囑託臺北市
    古亭地政事務所測量，有土地複丈成果圖在卷（見本院卷第
    218頁）。
四、兩造之爭點及法院之判斷：本件兩造主要之爭執點為509 建
    號建物是否在原告所有系爭土地上而有設定地上權之目的？
    茲說明如下：
(一)、按確認法律關係之訴，非原告有即受確認判決之法律上利益
    者，不得提起之。民事訴訟法第247條第1項定有明文。又所
    謂即受確認判決之法律上利益，係指法律關係之存否不明確
    ，原告主觀上認其在法律上之地位有不安之狀態存在，且此
    種不安之狀態，能以確認判決將之除去者而言，最高法院52
    年臺上字第1240號著有判例足參。查本件原告主張被告等所
    有系爭509 建號建物並未坐落於其等553 地號土地上，請求
    確認被告等之地上權不存在，為被告己○○、戊○○、丁○○、子○○所否認，即兩造對於系爭地上權是否存在有爭執
    ，致原告在私法上之地位有受侵害之危險，而此危險得以對
    於被告之確認判決除去之，則原告提起本件確認之訴，自有
    確認利益。
(二)、次按稱地上權者，謂以在他人土地上有建築物，或其他工作
    物，或竹木為目的而使用其土地之權。民法第832 條定有明
    文。可知地上權設定之目的，乃為得在他人土地上建屋或其
    他工作物或竹木而使用他人土地而言。查：依原告提出測量
    日期為86年2 月20日之臺北市古亭區地政事務所建物測量成
    果圖，基地地號為文山區○○段○ ○段554 、554-1 地號土
    地，其上509 建號為建物門牌為公館街61巷11號（見本院卷
    第143 頁），足見門牌為公館街61巷11號之建物係坐落在前
    揭554 、554-1 地號土地上，而非553 地號土地上，此亦經
    本院至553 、554 、554-1 地號土地及門牌號碼臺北市○○
    區○○街61巷9 號、11號之房屋現場履勘屬實，並囑託臺北
    市古亭地政事務所到場測量，依其測量結果，系爭553 地號
    土地上僅有門牌號碼臺北市○○區○○街61巷9 號建物，並
    無門牌號碼臺北市○○區○○街61巷11號建物，11號建物係
    坐落於系爭554 、554-1 地號土地上（見附圖所示B1、B2部
    分），有本院勘驗測量筆錄、臺北市古亭地政事務所土地複
    丈成果圖在卷可稽（本院卷第215 頁、第217-218 頁），雖
    然依建物登記謄本記載，系爭509 建號建物登記門牌號碼為
    「萬盛街50號」，惟據原告提出臺北市文山區第二戶政事務
    所95年5 月3 日北市文二戶字第09530267700 號函：「檢送
    本區○○街50號（現今公館街61巷11號）……」之內容及自
    38年至50年間之住址為萬盛街50號歷年戶籍謄本、戶籍登記
    申請書等件影本，足堪認定系爭509 建號建物即門牌號碼臺
    北市○○區○○街61巷11號建物，且系爭建物原為被告等之
    先人許春景、許添登、許蕃薯所有，未曾變動位置，為兩造
    所不爭，則系爭建物既未坐落於系爭553 地號上，被告己○○、戊○○、丁○○、子○○等人亦未舉證證明有於系爭55
    3 地號土地上建築房屋、其他工作物或為竹木之使用，是與
    地上權設定登記要件不符甚明，原告為此訴請確認系爭地上
    權不存在，洵屬有據，為有理由，應予准許。
(三)、按所有人對於無權占有或侵奪其所有物者，得請求返還之。
    對於妨害其所有權者，得請求除去之。有妨害其所有權之虞
    者，得請求防止之，民法第767 條定有明文。本件原告為系
    爭553 地號土地所有權人，未見被告到庭爭執，又系爭地上
    權人許春景、許添登、許蕃薯均已死亡，許春景之繼承人為
    被告卯○○、申○○、丑○○、子○○、寅○○、午○○、
    巳○○、酉○○、戌○○、地○○、丙○○、亥○○、未○○、天○○、Ｅ○○、Ｄ○○、Ｃ○○、Ｂ○○、Ａ○○、
    宙○○、黃○○、玄○○、宇○○○；許蕃薯之繼承人為被
    告己○○、戊○○、丁○○、乙○○、甲○○○、壬○○；
    許添登無繼承人，經臺灣板橋地方法院選任癸○○為其遺產
    管理人，被告所各自繼承之系爭地上權既非坐落在系爭553
    地號土地上，其地上權登記對原告所有之系爭土地之圓滿行
    使即有所妨礙，則原告得請求將系爭土地之地上權予以塗銷
    ，則原告欲向地政機關申請塗消系爭地上權而請求被告辦理
    繼承登記，自屬有據。
五、本件事證已臻明確，兩造其餘主張、陳述及所提證據，經審
    酌與本院前揭判斷不生影響，毋庸再予審酌，併此敘明。
六、據上論結，本件原告之訴為有理由，依民事訴訟法第385 條
    第1項前段、第79條，判決如主文。
中    華    民    國    97    年    12    月    31    日
                  民事第四庭    法  官  鄧德倩
以上正本係照原本作成
如對本判決上訴，須於判決送達後20日內向本院提出上訴狀
中    華    民    國    97    年    12    月    31    日
                                書記官  林孔華


司法院資訊處製作；財團法人民間司法改革基金會備份。
